臺灣高等法院臺中分院民事判決　　　　　　96年度訴字第14號
原　　　告　豆朋農業生物科技股份有限公司
法定代理人　甲○○
訴訟代理人　曾錦源律師
複　代理人　乙○○
被　　　告　丙○○
訴訟代理人　陳益軒律師
複　代理人　黃柏霖律師
上列當事人間損害賠償事件，原告提起刑事附帶民事訴訟，經本
院刑事庭裁定移送（96年度附民字第25號），本院於96年7月24
日言詞辯論終結，判決如左：
    主  文
被告應給付原告新台幣肆佰肆拾肆萬柒仟肆佰貳拾參元，及自民
國96年1月30日起至清償日止，按年息5%計算之利息。
訴訟費用由被告負擔。
本判決第一項於原告以新台幣壹佰肆拾捌萬貳仟元為被告供擔保
後，得假執行；但被告於執行標的物拍定、變賣前，得以新台幣
肆佰肆拾肆萬柒仟肆佰貳拾參元為原告預供擔保後，免為假執行
。
    事實及理由
一、原告起訴主張：被告係展佑國際理財策略股份有限公司（以
    下簡稱為展佑公司）之總經理，原告於民國93年間因發展農
    業科技亟需資金，經人介紹，透過美國AOB公司在臺灣代理
    人即被告，向AOB公司貸款美金1,450萬元，原告與展佑公司
    於94年1月20日締結合約書，約定由展佑公司協助原告向美
    國AOB公司融資，經會談後AOB公司同意貸款美金1,390萬元
    ，並採取2貸款模式，其中美金750萬元貸款作為營運週轉金
    及建廠週轉費用，原告需先提出美金50萬元抵押金及公司股
    票為質押擔保，另美金640萬元貸款為設備貸款，原告需提
    供美金65萬元自備款，原告與美國AOB公司於94年4月2日簽
    訂意向書，並於94年5月17日簽訂合約。因原告一時無法就
    第一部分之存款融資貸款立即籌得美金50萬元，遂約定分3
    期給付，於美金50萬元抵押金備齊並提供股票質押後，美國
    AOB公司始正式通過原告之該存款融資貸款案。原告依約於
    94年6月1日匯款美金10萬元折合新台幣3,144,000元至展佑
    公司設於合作金庫銀行臺中分行第0000000000000號帳戶內
    ，由被告負責悉數轉匯予美國AOB公司，乃被告竟基於不法
    所有之犯意，並未悉數轉匯予美國AOB公司，僅於94年6月2
    日匯款美金5萬元予美國AOB公司，另美金5萬元則侵占入己
    ，致原告違背與美國AOB公司上開第一次應給付美金十萬元
    抵押金之約定，以致該貸款案不能通過。嗣美國AOB公司向
    原告稱僅收取美金5萬元，原告乃要求被告提供匯款予美國
    AOB公司美金10萬元之憑證，被告又將其實際匯款美金5萬元
    予美國AOB公司之匯款申請書上之匯款金額變造為10萬元；
    被告再於94年6月間單方面向美國AOB公司佯稱：因原告懼遭
    美國AOB公司蒙騙，要求美國AOB公司先匯回該美金5萬元予
    以測試云云，美國AOB公司乃於94年7月4日將該美金5萬元匯
    回展佑公司設於中國國際商業銀行00000000000號帳戶內，
    而被告迄今均未返還美金10萬元予原告。按被告自始即無為
    原告處理事務之意思，竟施用詐術，於94年1月21日要求原
    告匯款美金8,500元之接案費予展佑公司，依當日之匯率折
　  合為新台幣271,873元；又以不正方法致原告陷於錯誤，誤
    信向美國AOB公司貸款案已成功，而支付被告酬金美金32,50
    0元，折合新台幣為1,031,550元，以上總計為新台幣4,447,
    423元，被告上揭行為構成詐欺罪、業務侵占、行使變造私
    文書及詐欺取財等犯行，業經本院95上訴字第2624號刑事判
    決認定有罪，而詐欺取財部分因不得上訴，已告確定，爰依
    民法第184條規定，訴請：(一)被告應給付原告新台幣4,447,4
    23元，及自起訴狀繕本送達之翌日起至清償日止，按年息5%
    計算之利息。(二)請准供擔保宣告假執行。
二、被告則辯以：依兩造於94年1月20簽署之合約書第5條約定：
    「乙方（即原告）須於美國通過融資後，先以現金支付甲方
    （即展佑公司）服務報酬：依總金額1%計，餘款2%待融資完
    成後以現金一次支付」，足証原告與展佑公司間就服務費用
    之計算與請領時間，係分二階段處理，即第一階段於美國
    AOB公司同意融資時，即可按同意之額度之1%計算給付第一
    筆之服務費；於完成融資時再給付第二筆報酬，即2%，故有
    關原告是否應支付展佑公司之報酬服務費用，係以上開合約
    書第5條之約定為標準。被告於94年5月17日寄發予原告之電
    子郵件中已說明：「展佑公司依進度請款時程如下（USD139
    0萬x3%= USD41.7萬）：(1)4/13：USD250萬+USD75萬）x1% =
    USD3.25萬。(2)6/8：USD640萬x3%－USD75萬x1%=USD18.45萬
    ）(3)7/20：USD500萬X3%+USD250萬X2%=USD20萬。」，足知
    展佑公司與原告間就報酬之給付已有約定，非如刑事判決所
    認定係於原告就自備款已提出時，始可認定融資已通過，實
    則於原告與美國AOB公司於4月2日簽署意向書後，已同意原
    告之融資額度。證人乙○○於刑事庭之証述，純屬其個人之
    陳述，與事實不符，不足採信。又被告代理展佑公司協助原
    告向美國AOB公司辦理貸款，係同一時間有兩項貸款名目，
    並非該兩項貸款名目有分二階段，此由展佑公司於2005年5
    月23日傳送給原告之電子信件中，其上記載原告應付之自備
    款計749,000美元可證。又依被告於2005年5月26日傳送之電
    子信件中，已明白表示存款押抵貸款之自備款，至遲於94年
    5月27日前提出，另設備貸款部分之自備款，至遲於94年5月
    30日前提出，若原告仍未依約提出相關之自備款時，美方將
    終止原有之合約。被告於94年6月1日收取原告所匯之10萬美
    元後，於當天下午即與美國AOB公司聯絡，就原告已同意承
    諾之匯款時間表，向美方明表示除於6月2日將先行匯5萬美
    元，另於6月7日再匯款65萬美元，6月14日則再電匯50萬美
    元，此有被告於2005年6月1日發送之電子信件可証。至被告
    嗣後請求美國AOB公司匯回5萬美元至展佑公司，匯回日期為
    2005年7月4日，被告於7月21日因原告之詢問是否有將10萬
    美元匯至美國AOB公司時，係為免解釋上之困擾，始偽造合
    作金庫之匯款單，將原有匯款金額5萬美元改成10萬美元。
    按展佑公司與原告於94年1月20日簽署之約定書，性質係屬
    承攬關係，美國AOB公司於94年4月2日已同意原告1,390萬美
    元之貸款額度，被告依約自得受領1%之服務費即美金32,500
    元，被告早於94年8月18日即以律師函通知原告，就應返還
    予原告之美金10萬元，與原告尚欠之服務費用中之112,500
    美元，於相同之金額中抵銷。另原告主張支付予被告美金
    8,500元之接案費，是否係被告施用詐術所為之給付，應由
    原告負舉証責任等語，爰聲明求為判決：(一)原告之訴駁回；
    (二)如受不利益之判決，願供擔保，請准宣告免為假執行。
三、本件經兩造爭點整理結果，兩造確認不爭執之事實如下：
    (一)原告與被告於94年1月20日與被告所經營之展佑公司簽署
      合約書，委任被告所經營之展佑公司向美國AOB公司貸款
      美金14,500,000元。
    (二)原告與美國AOB公司於94年4月2日簽署意向書，表明原告
      有意向美國AOB公司貸款，其中融貸款750萬美元，設備貸
      款640萬美元，合計1390萬美元。
    (三)原告於94年1月21日匯款美金8,500元予展佑公司，由被告
      於同月24日匯予美國AOB公司。
    (四)原告於94年4月20日電匯美金32,500元折合新台幣1,031,5
      50元予展佑公司。
    (五)原告於94年6月1日電匯美金10萬元予展佑公司，指示被告
      匯予美國AOB公司，被告於6月2日僅電匯予美國AOB公司5
      萬美元；嗣又經被告私自要求，美國AOB公司將該筆5萬美
      金匯回被告。
    (六)被告於94年7月21日偽造合作金庫之匯款單，將94年6月2
      日匯款金額由5萬美元改為10萬美元，並將變造後之匯款
      單傳真予原告。
    兩造對上開事實不爭執，應受拘束。本院就上開事項，無庸
    再調查証據，自得為判決之基礎，合先敘明。
四、惟原告主張被告自始即無為原告處理事務之意思，而係施用
    詐術，於94年1月21日要求原告匯款美金8,500元接案費予展
    佑公司；又以不正方法使原告陷於錯誤，誤信向美國AOB公
    司貸款案已成功，要求原告支付酬金美金32,500元、及侵占
    原告所匯第一期質押款美金10萬元，被告上開所為均為侵權
    行為，應負損害賠償責任一節，則為被告所否認，並辯以：
    兩造間為承攬關係，美金8,500元接案費已支付予美國AOB公
    司，美金32,500元係原告應支付其1%之服務費，而未返還美
    金10萬元予原告，係原告尚欠其服務費用美金112,500元，
    二者相抵銷結果，其無庸再返還原告任何款項等語。經查：
  (一)原告主張被告為展佑公司總經理，為該公司負責投資等業務
    之實際負責人，原告因委託展佑公司向美國AOB公司貸款，
    被告於94年1月20日代表展佑公司與原告簽署合約書，約定
    協助原告取得美國AOB公司貸款，原告於94年1月21日將接案
    費款美金8,500元匯予展佑公司，嗣原告與美國AOB公司於94
    年4月2日簽署意向書，達成原告貸款數額為1,390萬美元之
    協議，並約定由原告先提供美金50萬元抵押金作為質押擔保
    ，第一期質押款為美金10萬元，美國AOB公司始正式通過原
    告之貸款案，原告乃應被告之要求，於94年4月20日先支付
    被告服務報酬美金32,500元，並於94年6月1日匯第一期質押
    款美金10萬元入展佑公司之帳戶內，委託被告轉匯予美國AO
    B公司，惟被告並未將該10萬元美金悉數轉匯予美國AOB公司
    ，僅於94年6月2日自展佑公司設於合作金庫銀行臺中分行帳
    戶內轉匯美金5萬元，嗣又於同月29日要求美國AOB公司將所
    匯之5萬元美金匯回展佑公司帳戶內，又因原告查詢上開匯
    款事宜，乃變造上開匯出匯款申請單為10萬元，以傳真取信
    原告等情，業經原告提出該合約書、意向書、及匯款回條等
    件為証，並為被告所不爭執，復經本院調閱本院96年度上訴
    字第2624號偽造文書等刑事全卷查明屬實，並有合作金庫94
    年6月2日匯出匯款申請書（即被告匯款AOB公司，匯款金額
    美金5萬元，見刑事第一審卷第124頁）、及被告變造傳真予
    原告之合作金庫銀行94年6月2日匯出匯款申請書（見刑事卷
    94年度發查字第2576號卷第7頁）等件在卷可稽，堪信原告
    上開部分之主張為真實。查原告與美國AOB公司簽訂上開意
    向書後，AOB公司貸款美金1,390萬元之條件，須原告先給付
    貸款質押金美金50萬元，第一期為美金10萬元，原告是否依
    約匯該質押款10萬元美金，關係原告是否能順利貸得上開款
    項，惟被告於未徵得原告同意前，竟私自將原告所匯之美金
    10萬元，先扣留美金5萬元後，僅匯款美金5萬元予美國AOB
    公司，嗣又未具任何理由，於2005年6月29日以電子郵件要
    求美國AOB公司負責人NELSON　LIAO匯回該5萬美金，有被告
    提出之該電子郵件在卷可憑（見本院卷第40頁），又有美國
    AOB公司負責人NELSON  LIAO於2006年8月12日以信函陳明已
　　退還該美金5萬元，並以該5萬元美金係出自於被告個人惡念
  　之決定（was only Mr.Jack Liu's decision by his own
  　evil- minded）所收取，與AOB公司無關等語，此有美國AOB
    公司負責人NELSON  LIAO經認証之該信函在卷可稽（見本院
    卷第106頁）。按受任人處理委任事務，應依委任人之指示
    ，並與處理自己事務為同一之注意，其受有報酬者，應以善
    良管理人之注意為之。民法第535條定有明文。查被告代表
    展佑公司受原告委任處理上開貸款事宜，衡以被告經營展佑
    公司營業項目為投資顧問等業務，有其提出之台中市政府營
    利事業登記證在卷可憑（見本院卷第67、68頁），其又受有
    上開約定之報酬，本應以善良管理人之注意，妥適為原告處
    理本件貸款業務，惟卻嚴重違背原告與美國AOB公司上開意
    向書之約定，未將該質押金美金10萬元悉數匯至美國AOB公
    司，則依原告與美國AOB公司間約定，即原告未將質押金備
    齊，美國AOB公司即不會通過原告本件融資貸款案，被告此
    為，將致使原告違約無法取得美國AOB公司上開貸款，且影
    響原告貸款權益甚鉅，衡以被告所經營之事業，係受任處理
    客戶貸款投資等業務，被告本即應具備此專業知識，苟其無
    為自己不法之所有，何以會私自先扣留其中5萬美金，嗣又
    要求美國AOB公司匯回另美金5萬元，並將之侵占據為己有，
    顯見；其主觀上本即無為原告處理貸款事宜，而係利用原告
    因發展農業科技亟需資金之際，於原告與美國AOB公司協議
    本件貸款事務上，將原告所匯之美金10萬元分次侵占入己，
    被告故意不法侵害原告權利甚明。又由其嗣後再變造上開匯
    出匯款申請書，企圖欺瞞原告，且迄今未返還該美金10萬元
    予原告，益証其不法之行為，則原告依侵權行為損害賠償法
    律關係，訴請被告應返還美金10萬元，即洵屬有據。
  (二)被告雖辯以：其短匯之美金5萬元，係作為原告不足1%之服
    務費用；另匯回之美金5萬元係作為原告尚欠之服務費用中
    之112,500美元，其主張抵銷云云，惟查：依兩造於94年1月
    20日簽訂合約書第5條約定：原告須於美國通過融資後，先
    以現金支付展佑公司服務報酬：依總金額1%計，餘款2%待融
    資完成後以現金一次支付。又由被告所辯其於94年5月17日
    傳送予原告之上開電子郵件中說明，展佑公司報酬之計算為
    ：USD1,390萬x3%= USD41.7萬）：(1)4/13：USD250萬+USD75
    萬）x1%= USD3.25萬。(2)6/8：USD640萬x3%－USD75萬x1%=
    USD18.45萬）(3)7/20：USD500萬X3%+USD250萬X2%= USD20萬
    等語。依被告上開電子郵件所示，系爭貸款萬1%之服務報酬
    為美金32,500元，原告已於94年4月20日電匯美金32,500元
    折合新台幣1,031,550元予展佑公司，為兩造所不爭，已如
    上述，則原告已應被告要求交付1%之服務費用，並無不足之
    情事；又依上開合約書約定，原告須於美國AOB公司通過融
    資後，始先以現金支付展佑公司服務報酬1%，其餘2%則須於
　　融資完成後一次支付，惟被告先扣留原告匯款美金5萬元，
 　 嗣又要求美國AOB公司匯回另美金5萬元，美國AOB公司負責
    人NELSON LIAO亦以上開信函表明退還該美金5萬元，則原告
    並未能依其與美國AOB公司上開意向書之約定，將第一期質
    押金美金10萬元如期交付予美國AOB公司，原告已確定無法
    取得美國AOB公司之融資，按被告未能依約定書之約定，完
    成原告委託之貸款業務，依合約書第5條約定，被告根本不
    能請求原告支付其餘2%之服務報酬，其又如何能將該匯回之
    美金5萬元，用以抵銷原其餘服務費用中之美金112,500元，
    被告上開所辯，顯不足採。查被告為原告處理貸款事務，須
    至美國AOB公司通過原告之融資後，始得請求1%之服務報酬
    ，於該融資通過前並無報酬請求權，惟原告卻早於94年4月
    20日即電匯美金32,500元予展佑公司，此業據証人即原告公
    司總經理乙○○於本院刑事庭証稱：「該筆匯款是展佑公司
    要求我們付給他們的服務費，是展佑公司以電子文件通知我
    們，被告是以第一階段750萬美金的貸款金額為基礎計算出
    來，被告且稱如不給付，則不進行後續服務項目，豆朋公司
    無奈只好支付」等語甚詳（見刑事原審卷第64、65頁、本院
    刑事卷第64頁），按原告依該合約書既無先支付展佑公司1%
    服務報酬之義務，而竟於該融資未通過前即先付，顯係應被
    告之要求所為，是證人乙○○上開之證述，尚堪採信。被告
    於未完成原告委任處理貸款事務之付款階段，即籍詞如不給
    付服務報酬，則不進行後續服務項目，致原告為使核貸順利
    ，而匯款美金32,500元予展佑公司，應認被告係以不正當方
    法，致原告陷於錯誤，而事先給付美金32,500元服務費，則
    原告依侵權行為損害賠償法律關係，訴請被告應返還美金
    32,500元，應予准許。
  (三)又原告主張依兩造於94年1月20日簽訂合約書，其已交付被
    告美金8,500元之接案費，被告自始即無為原告處理事務之
    意思，應返還該美金8,500元等語，經查：原告於94年1月21
    日匯款美金8,500予展佑公司，被告於同月24日匯予美國AOB
    公司，作為本件貸款之接案費一節，亦為兩造所不爭。按依
    原告與美國AOB公司所簽訂之意向書第2條約定，原告支付該
    美金8,500元，係作為服務工作得以開啟之善意擔保金之用
    ，若係可歸責於美國AOB公司之故，而致原告未獲貸款，美
    國AOB應悉數退回該款項，惟如美國AOB公司已同意貸款，而
    客戶拒絕、放棄或撤回者，美國AOB公司則退回50%作為作業
    支出之費用等語，有該意向書在卷可稽（見本院卷第99、10
    0頁）。查原告未能貸得本件款項，係因被告未依約將第一
    期質押金美金10萬元悉數匯予美國AOB公司所致，已如上述
    ，原告雖主張美國AOB公司因本件貸款契約終止，已將該款
    分別以美金5,050元、及美金3,450元全數匯回至被告個人帳
    戶、及展佑公司設於中國國際商業銀行台中分行之帳戶等情
    ，並提出該匯款資料為証（見本院卷第108至110頁），雖為
    被告所否認，惟查被告自始即無為原告處理貸款事務，而係
    利用原告亟需資金之際，意圖為自己不法之所有，於尚未通
    過美國AOB公司融資，先訛詐上開1%服務報酬費，又未依約
    將第一期質押金美金10萬元悉數匯至美國AOB公司，於原告
    未能獲得該貸款後，仍藉上詞拒不返還原告美金10萬元之質
    押金，並侵占入己，足見；被告自始即以不法之故意，侵害
    原告權利，則美金8,500元之接案費，亦係被告為達詐財之
    目的，依其犯罪階段所進行之先行行為，無論美國AOB公司
    有無匯回該款，原告所受此部分之損害，亦係被告侵權行為
    所致，被告應負返還之責。
  (四)末查原告於94年1月21日匯款美金8,500元、94年4月20日電
    匯美金32,500元、及94年6月1日電匯美金10萬元，依各當時
    之匯率，折合新台幣分別為271,873元、1,031,550元、3,14
　　4,000元，有原告提出之匯款明細表、及匯款回條等件在卷
  　可稽（見本院卷第58至61頁），總計折合為新台幣4,447,42
　　3元，已為被告所不爭，則原告主張其所受之損害額為新台
　  幣4,447,423元，洵屬有據。
五、綜上所述，原告本於侵權行為損害賠償法律關係，訴請被告
    應給付新台幣4,447,423元，並自起訴狀繕本送達之翌日即
　　96年1月30日起至清償日止，按年息5%計算之利息，為有理
  　由，應予准許。又兩造分別陳明願供擔保，請准為假執行、
    及免為假執行之宣告，爰分別酌定相當擔保金併准許之。
六、本案事實已臻明確，兩造其餘攻擊防禦方法，不足以影響本
    判決結果，爰不一一論述，併此敘明。
據上論結，本件原告之訴為有理由，依民事訴訟法第78條、第
463條、第390條、第392條第2項，判決如主文。
中　　華　　民　　國　　96　　年　　8 　　月　　7 　　日
                  民事第四庭    審判長法　官  黃斐君
                                      法　官  陳蘇宗
                                      法　官  張浴美
以上正本係照原本作成。
如對本判決上訴，須於收受判決送達後20日內向本院提出上訴書
狀，其未表明上訴理由者，應於提出上訴後20日內向本院提出上
訴理由書（須按他造人數附具繕本）。
上訴時應提出委任律師為訴訟代理人之委任狀。具有民事訴訟法
第466條之1第1項但書或第2項之情形為訴訟代理人者，另應附具
律師及格證書及釋明委任人與受任人有該條項所定關係之釋明文
書影本。
                                      書記官  郭振祥
中　　華　　民　　國　　96　　年　　8 　　月　　8 　　日
                                                      Ｍ
